臺灣臺北地方法院民事判決　九十年度訴字第一七五七號
　　原　　　告　　天福開發有限公司
　　法定代理人　　甲○○
　　被　　　告　　建台水泥股份有限公司
　　法定代理人　　乙○○
右當事人間損害賠償事件，本院判決如左：
    主      文
原告之訴及假執行之聲請均駁回。
訴訟費用由原告負擔。
    事      實
甲、原告方面：
  一、聲明：
    (一)被告應給付原告新台幣（下同）伍佰萬元及起訴至狀繕本送達翌日起至清償日
      止依周年利率百分之五計算之利息。
    (二)被告應於中國時報、自由時報及聯合報等報紙之第一版各刊登一天對原告如附
     件所示內容之道歉啟事。
    (三)原告願供擔保，請准宣告假執行。
  二、陳述：
　　(一)緣被告自參與投資興建高雄東帝士八五大樓始，於販售建物階段針對相關廣告
  　　宣傳長期使用「建台大丸百貨DAIMARU」之服務標章（下稱系爭服務標章）作
      訴求，促使消費大眾產生購買該棟建物之意願。而當被告開始經營百貨業務後
      ，亦係以系爭服務標章普遍使用於包裝袋、產品標示、廣告宣傳單上，原告因
      信任被告係以系爭服務標章經營之決心，並信賴此服務標章所能帶動之商業人
      潮，被告復於民國（下同）八十九年九月十四日，以招商為由召開廠商聯誼會
      ，除當場以書面及口頭表達：繼續與日本大丸百貨進行支援合作，使用「建台
      大丸百貨」名稱經營之保證，並以財務建全永續經營等話語，重申開拓高雄地
      區百貨事業發展之決心，隨即提出建台大丸高雄店改裝計劃書。原告因信賴被
      告經營建台大丸百貨之雄心與發展潛能，遂與被告正式簽訂地下一樓生鮮超市
      專櫃合約（下稱系爭合約），契約有效期間為八十九年十二月十五日至九十年
      十二月十四日。
  　(二)詎被告於原告簽約後，不僅未履行原所為將進行百貨改裝之保證，尤有甚者，
　　　竟未事前告知亦未徵得原告同意，率於九十年一月中旬，擅自結束與日本大丸
　　　百貨之技術合作關係，日籍顧問師亦全部退出經營指導。除無法繼續使用系爭
      服務標章外，自九十年二月一日起更將大樓廣告招牌由「建台大丸」改成「建
      台」百貨部門更從「建台大丸百貨」改為「建台百貨」，而相關包裝袋、產品
      標示亦配合加以更改，各樓層專櫃因此改變相繼撤櫃，消費大更因經營方式之
      鉅大改變，採購意願大幅消退，百貨及超市之客源銳減，業績大幅滑落，致原
      告司經營陷入重大虧損。凡此損害均係因可歸責被告之因素所造成，被告自應
      對其無法依約繼續提供適當之服務標章與服務品質負賠償責任，為此爰依民法
      第四百二十三條債務不履行及同法第一百八十四條第一項侵權行為之規定，訴
      請被告給付如訴之聲明第一項，並依民法第一百九十五條侵害名譽權之規定，
      訴請被告回復名譽如訴之聲明第二項。
    (三)原告因被告之債務不履行、侵權行為受有如下損害：
    1.原告自八十九年十二月至九十年三月之進貨統計，原應支付九六八六七七元
　 　 　予各供貨廠商。
      2.原告於經營期間所辦理之退貨對照表，扣除退貨部分，原告實際支付為七六
        三二一元。
      3.原告於營業期間之支出，因部分單據無法取得或查證困難，經原被雙方確認
        其中之電話費一五○○○元、勞建保費四五○○○元，合計六○○○○元。
　  　4.原告於超市營業期間，共計支付被告建台大丸相關費用合計0000000
 　 　　元。
　  　5.原告天福公司支付在職人員薪資，合計為0000000元。
    　6.至其餘主張或乏明確證明，被告未能確認，前開五項之數額合計共為000
　　  　00000元，扣除原告所得毛利0000000元，尚有0000000
　　　  元之支出，惟原告僅在五百萬元之數額內為本案損害賠償之主張。
    (四)對被告抗辯之陳述：
　　　1.系爭合約內容明確包括服務標章之提供，告自行更改系爭服務標章，已違反
        契約義務，自應負債務不履行損害賠償責任：
        按當事人互相表示意思一致者契約即為成立，此民法第一五三條第一項定有
　　　　明文。當事人雙方所洽談之內容如已明定於契約者，即屬意思表示合致之內
　　　　容，斷非單純之動機所可比擬。被告前開保證除於招商過程已明定於被告之
　　　　招商聲明外，並於雙方簽定契約時，開宗明義「甲方」（即被告）所屬建台
　　　　大丸百貨高雄店，明確表示係以系爭服務標章之提供為契約主要內容，查此
        等服務標章之提供，本即為被告招商與簽約時之，主要訴求此等訴求已成為
        雙方意思表示合致之內容，且將此服務標章之提供明定於契約內，不能僅將
        之視為訂約前之動機。
　　　2.原被告間之百貨公司專櫃合約實類同於民法租賃契約之性質，被告自應負出
　　　　租人提供適於使用收益租賃物之義務：
　  　　被告提供原告就百貨公司專櫃進行使用、收益，原告並依約支付價金之契約
  　　　態樣，實類同於民法租賃契約之性質。被告雖對使用收益之方式多所限制，
　　　  然此僅屬管理規範之方法，一般租賃契約中，出租人每亦會要求對承租人使
　　　  用、收益等細節事項加以規範，然尚不能因此即否定其所具備租賃契約之性
　　　  質。按出租人應以合於所約定使用、收益之租賃物，交付承租人，並應於租
　　　  賃關係存續中保持其合於約定使用、收益之狀態，此民法第四二三條訂有明
　　　  文，系爭合約在性質上本類同於租賃契約，是被告以專櫃出租人之立場，自
　　　  應提供原約定之租賃物供原告使用。現被告所提供之租賃物既無法符合原約
　　　  定之使用收益狀態，且因此造成原告經營之損害，被告自應負損害賠償責任
　　　  。
　　　3.被告對於原告所遭受損害確有故意過失之存在自應負侵權行為損害賠償之
　　　　責任：
  　　　(1)查原被告之契約係於八十九年十二月十五日所簽定，其時契約上尚明定所
          提供者係建台大丸之服務標章，被告卻於十五天後之同年十二月三十一日
          ，逕與日本大丸百貨終止合作關係，據此推算，被告與原告訂約之時顯故
          意隱瞞即將終止使用大丸服務標章之情事，造成原告誤信被告會繼續使用
          此服務標章，被告如此行徑，何能認其無故意過失之存在？
　　　  (2)由於原告無法繼續以日系百貨公司作號召，造成消費者崇洋信賴心理無法
          獲得滿足，直接影響前往店內消費之意願，並導致經營之困境，被告如此
          行為通常即會產生此等結果，如何認其間無相當因果關係存在。
  三、證據：提出廣告宣傳單四紙、說明函乙份、改裝計畫書乙份、專櫃合約書乙份
      、營收統計表乙份、經營利潤分析表乙份、現場營業照片圖乙份、開辦費用統
      計表乙份、進貨統計表乙份、進退貨對照表乙份、雜項統計表乙份、報廢統計
      表乙份、支付被告相關費用乙份、薪資統計表乙份、損益統計分析表乙份等影
      本為證。
乙、被告方面：
  一、聲明：
    (一)原告之訴駁回。
    (二)訴訟費用由原告負擔。
  二、陳述：
    (一)被告更改服務標章名稱部分，並未違反契約內容：
      1.觀諸招商說明函之內容主要有三：首先揭示被告公司永續經營百貨之決心，
        其次說明被告公司之財務獨立並無財務糾紛之虞，最後則報告被告公司所預
        定之改裝計畫，並無隻字片語提及保證使用此一服務標章將帶動所謂大量人
        潮及確保原告能因此一服務商標而獲利之情形，是以被告公司與原告公司簽
        訂專櫃合約時，自始即無以系爭服務商標為契約內容之意思表示，原告與被
        告簽約實乃原告為其意思表示前內心之「動機」而已，為保障交易安全起見
        ，依我國民法規定此一內心「動機」並不具有任何法律上拘束力，自不構成
        契約之內容且進而拘束契約當事人，此亦可觀諸系爭合約書內容，並無明文
        規範被告公司「變更服務標章」須經原告公司同意之規定即明。
      2.系爭合約兩造當事人係由被告以「建台水泥股份有限公司」名義與原告天福
        公司所共同簽訂，而其所約定契約標的物座落地點始係「甲方（即被告）所
        屬建台大丸百貨高雄店」，此有雙方專櫃合約書前言所載內容可稽。本件原
        告於簽約之際所認知之契約相對人，當係被告「建台水泥股份有限公司」，
        而非「建台大丸百貨」，至於被告公司是否與日本大丸百貨集團聯合使用服
        務標章，並非本件系爭合約內容之當事人要素，職是，被告公司嗣後因企業
        經營策略考量而與日本大丸集團終止合作關係，且為避免肇生侵害日本商標
        之情事，並同時變更使用之服務標章「建台大丸百貨」而改為「建台百貨」
        ，綜觀專櫃合約內容，此一變更服務標章之行為原非屬本件系爭合約所規範
        之內容，故被告公司自不生違反契約義務之情事，又遍查系爭合約內容並無
        明文規範被告公司變更服務標章須經原告公司同意之規定，且雙方亦未特別
        約定該服務標章之使用應為系爭合約之成立要素，故被告公司變更服務標章
        之行為自非違反契約給付內容本旨為給付，自不負債務不履行損害賠償責任
        。
    (二)本件系爭合約並非單純適用債篇租賃契約相關規定，被告應不負出租人應使租
      賃物「合於約定使用收益狀態」之義務：
      1.查本件專櫃合約書之內容，除由甲方（即被告）提供場地予乙方（即原告）
        經營約定之營業項目（生鮮超市）之外，各專櫃之營業時間應由甲方統一規
        定（專櫃合約書第四條參照）；銷售商品之品牌及內容應經被告公司審核，
        並採用甲方規定之統一標籤標價後，方得陳列銷售。且其營業項目不得任意
        變更，如擬增減營業項目時須先以書面向甲方申請，並經甲方書面同意（專
        櫃合約書第五條參照）；乙方每次銷售商品應開立甲方之發票，貨款一律交
        送甲方之收銀台點收（專櫃合約書第六條參照）等等。綜觀上述內容，原告
        公司實非得就被告公司所提供之營業場地自由經營運用，其營業時間、營業
        項目及財務收支等等，均須由被告公司統一控管，實與一般租賃契約之承租
        人得於通常使用範圍內就租賃物為獨立自主地使用，收益有間，足見本件專
        櫃合約書非屬民法所規定之單純租賃契約內容所得規範。故其契約當事人間
        之權利義務關係，自當優先適用其合意所約定之規範，而非得逕自曲解契約
        內容而適用不相當類型之契約規定，否則恐有違反當事人訂約之真意，且亦
        與法律保障當事人契約自由之原則相乖離。職是，被告公司已依約完成提供
        原告公司契約內容所約定適於經營超市之場地，且原告公司亦於是項營業場
        地自契約成立時起開始順利經營，況系爭專櫃契約並非租約，自不發生所謂
        被告公司未盡出租人應提供合於約定使用收益狀態租賃物義務之情事，故原
        告以此相責，實有誤會。
      2.依系爭合約內容被告公司不負提供系爭服務標章之義務，系爭服務標章自始
        即非合約給付內容，是以縱使被告公司更改系爭服務標章亦不構成違反契約
        之情事，原告公司所稱被告公司因擅自終止與日本大丸百貨集團之合作關係
        ，並進而變更服務標章，其所提供之營業場地已無法符合雙方約定之使用收
        益狀態，顯然違反出租人義務云云，實係課與被告公司逾越契約約定內容以
        外之義務，洵無依據。
    (三)本件被告公司變更系爭服務標章並不構成侵權行為：
      1.雖原百貨公司使用名稱略有變動（更改為「建台百貨」），然對整體經營方
        針實未生任何重大影響，反因減少權利金之支出，間接裨益各廠商之獲利。
        故此一變更乃係被告基於企業營運及謀求改善整體經營績效所作之策略調整
        ，與被告公司前於招商說明會所揭櫫之永續經營精神仍屬一致，何來侵權行
        為之故意或過失可言？況且若大丸集團技術經營確實能為原告帶來利益，當
        然對被告亦屬有利，被告又何必放棄與大丸集團合作關係？益證被告公司與
        大丸集團終止合作係為裨利雙方，並無侵權行為可言。
      2.原告徒謂被告公司變更服務標章之行為造成伊之損害，然一般消費者之消費
        習慣，當係綜合考量購物地點之交通便利程度、周邊商業型態、人員服務態
        度、賣場陳設、貨物種類多寡、產品特性及所提供之生鮮商品新鮮與否等等
        眾多因素，方能形成地區性之客群結構及消費習慣。服務標章之名稱固係其
        中一環，然是否應認係消費者決定消費與否之重要地位，實不無疑問。今試
        以高雄知名之「大統百貨」為例，其係一本土企業所投資經營之百貨公司，
        自六十年間起成立迄今，深為高雄地區民眾之喜愛，儼然成為當地民眾生活
        及休閒之重心。由此可知，百貨公司能否吸引廣大客源前往消費，與是否由
        日本百貨企業集團投資或經營，實非絕對必然之原因。矧原告公司始終未就
        被告公司變更服務標章行為與損害結果兩者間之因果關係詳為舉證以實其說
        ，故殊難採信。
  三、證據：提出顧客意見卡影本四份、專櫃短期業績表乙份等影本。
    理      由
一、原告起訴主張：伊因信賴系爭服務標章始與被告簽訂系爭合約，由被告自八十九
    年十二月十五日起至九十年十二月十四日止，提供被告經營之建台大丸百貨高雄
    店地下一樓予原告經營生鮮超市，詎被告於簽約後，竟未事前告知亦未徵得原告
    同意，率於九十年一月中旬，擅自結束與日本大丸百貨之技術合作關係，日籍顧
    問師亦全部退出經營指導。除無法繼續使用系爭服務標章外，自九十年二月一日
    起更將大樓廣告招牌由「建台大丸」改成「建台」百貨部門更從「建台大丸百貨
    」改為「建台百貨」，而相關包裝袋、產品標示亦配合加以更改，各樓層專櫃因
    此改變相繼撤櫃，消費大更因經營方式之鉅大改變，採購意願大幅消退，百貨及
    超市之客源銳減，業績大幅滑落，致原告司經營陷入重大虧損。凡此損害均係因
    可歸責被告之因素或被告故意過失侵害原告財產權所造成，被告自應對其無法依
    約繼續提供適當之服務標章與服務品質負賠償責任等語。
二、被告則以：被告與原告簽訂系爭合約時，自始即無以系爭服務商標為契約內容之
    意思表示，原告與被告簽約實乃原告為其意思表示前內心之「動機」而已。且綜
    觀專櫃合約內容，此一變更服務標章之行為原非屬本件系爭合約所規範之內容，
    故被告公司自不生違反契約義務之情事，又遍查系爭合約內容並無明文規範被告
    公司變更服務標章須經原告公司同意之規定，且雙方亦未特別約定該服務標章之
    使用應為系爭合約之成立要素，故被告公司變更服務標章之行為自非違反契約給
    付內容本旨為給付，自不負債務不履行損害賠償責任。另被告公司變更系爭服務
    標章係因衡量整體情形所為決定，並無故意與過失，且系爭服務標章之改變亦與
    原告營運下降無相當因果關係，被告並不構成侵權行為等語，資為抗辯。
三、經查原告起訴主張與被告簽訂系爭專櫃契約書，期間自八十九年十二月十五日起
    至九十年十二月十四日止，約定由被告提供其所經營之建台大丸百貨高雄店地下
    一樓予原告經營生鮮超市，嗣於九十年一月中旬，原告結束與日本大丸百貨之技
    術合作關係，無法繼續使用系爭服務標章，自九十年二月一日起乃將大樓廣告招
    牌由「建台大丸」改成「建台」百貨部門從「建台大丸百貨」改為「建台百貨」
    ，而相關包裝袋、產品標示亦配合加以更改之事實，業據原告提出與陳述相符之
    系爭合約書乙份、廣告宣傳單四紙為證，且為被告所不爭執，堪信此部分事實為
    真正，茲兩造有爭議者，為被告自行更改系爭服務標章，有無違反系爭合約書內
    容，從而對原告負債務不履行責任及侵權行為損害賠償責任？分述如下：
    (一)按當事人主張有利於己之事實者，就其事實有舉證責任，民事訴訟法第二百七
      十七條定有明文，又原告於起訴原因已有相當之證明，而被告於抗辯事實並無
      確實證明方法，僅空言爭執者，當然認定其抗辯事實之非真正，而應為被告不
      利之認定，又原告對於自己主張之事實已盡證明之責後，被告對其主張，如抗
      辯其不實，並提出反對之主張者，則被告對其反對之主張，亦應負證明之責，
      此為舉證責任分擔之原則，另民事訴訟法如係原告主張權利者，應先由原告負
      舉證之責，若原告不能舉證，以證實自己主張之事實為真實，則被告就其抗辯
      事實即令不能舉證，或其舉證尚有疵累，亦應駁回原告之訴，有最高法院十七
      年上字第九一七０號、十八年上字第一六七九號、同年上字第二八五五號判例
      及七十二年台上字第四二二五號判決意旨可資參照；而「因故意或過失，不法
      侵害他人之權利，負舉證之責任。」民法第一百八十四條第一項前段亦定有明
      文，而就侵權行為言，被害人應就行為人因故意或過失，不法侵害其權利之事
      實負舉證責任，此與債務不履行以由債務人證人免責事由者，有所不同，亦即
      民法第一百八十四條第一項前段規定侵權行為以故意或過失致不法侵害他人之
      權利為要件，故主張對造應負侵權行為責任者，應就對造之有故意或過失之行
      為致權利受侵害負舉證責任，此為我國審判實務上之通見，合先敘明。
    (二)就原告主張「債務不履行」部分：
      (1)查原告陳述與被告簽約後，被告不僅未履行原所為將進行百貨改裝之保證，
        更未事前告知亦未徵得原告同意，率於九十年一月中旬，擅自結束與日本大
        丸百貨之技術合作關係，日籍顧問師亦全部退出經營指導，因之除無法繼續
        使用系爭服務標章外，自九十年二月一日起更將大樓廣告招牌由「建台大丸
        」改成「建台」百貨部門更從「建台大丸百貨」改為「建台百貨」，而相關
        包裝袋、產品標示亦配合加以更改，而主張被告有「債務不履行」之情形，
        故首應審究者為「系爭服務務標章」是否為系爭合約之內容？
      (2)按契約之一般成立要件暨生效要件，係由「當事人有完全行為能力」、「標
        的可能、確定、適法、妥當」及「意思表示合致」三者所組成，然觀諸兩造
        所不爭執之招商說明函之內容主要有三：「首先揭示被告公司永續經營百貨
        之決心，其次說明被告公司之財務獨立並無財務糾紛之虞，最後則報告被告
        公司所預定之改裝計畫」等字樣，並未言語提及保證使用此一服務標章將帶
        動所謂大量人潮及確保原告因此一服務商標而獲利之情形，再參佐系爭合約
        兩造當事人係由被告以「建台水泥股份有限公司」名義與原告天福公司所共
        同簽訂，而其所約定契約標的物座落地點始係「甲方（即被告）所屬建台大
        丸百貨高雄店」，是惟契約之一般成立暨生效要件，已如前所述，本件原告
        於簽約之際所認知之契約相對人，當係被告「建台水泥股份有限公司」，而
        非「建台大丸百貨」，足徵被告所辯至於被告公司是否與日本大丸百貨集團
        聯合使用服務標章，並非本件系爭契約內容之當事人要素乙節，洵堪認定。
      (3)如上所述，被告與原告簽訂系爭合約時，自始即無以系爭服務商標為契約之
        內容之意思表示，而原告陳述因「信任被告係以『建台大丸DAIMARU』服務
        標章經營之決心，及日本大丸技術顧問群所能提供之專業服務，並信賴此服
        務標章所能帶動之商業人潮」云云，然前揭招商說明函中並無隻字片語提及
        保證使用此一服務標章將帶動所謂大量人潮及確保原告能因此一服務商標而
        獲利之情形，再者兩造若約定將系爭服務標章訂為合約之給付內容，依一般
        交易習慣及涉及有無違反商標、標章之使用所負之責任應特別於契約條款中
        明確載明各方之權利義務，但遍查系爭合約內容並未特別約定該服務標章之
        使用應為系爭合約之成立要素，是被告抗辯雙方並未將系爭標章約定為契約
        給付並明定明合約之情事，因而被告所為變更服務標章之行為原非屬本件系
        爭合約所規範之內容，至於原告所主張因信任系爭服務標章所簽約乙節，因
        系爭服務標章並無契約內容，縱使原告於簽訂系爭合約前因參酌相同經營型
        態之百貨公司（如太平洋SOGO百貨、大業高島屋等）因此獲利之動機下，而
        與被告公司簽訂專櫃合約，依我國民法規定此一內心「動機」並不具有任何
        法律上拘束力，自不構成契約之內容且進而拘束契約當事人，此亦可觀諸系
        爭專櫃合約書內容，並無明文規範被告公司「變更服務標章」須經原告公司
        同意之規定即明，由是可知，自始被告即無將系爭服務標章定為系爭合約給
        付之內容甚明，更無原告所指經雙方洽談以系爭服務標章為給付並明定於合
        約之情事，故被告公司就變更服務標章之行為自非違反契約給付內容本旨為
        給付，自不負債務不履行損害賠償責任。
      (4)第查依系爭合約之內容觀之，除由甲方（即被告公司）提供場地予乙方（即
        原告公司）經營約定之營業項目（生鮮超市）之外，各專櫃之營業時間應由
        甲方統一規定（專櫃合約書第四條參照）；銷售商品之品牌及內容應經被告
        公司審核，並採用甲方規定之統一標籤標價後，方得陳列銷售。且其營業項
        目不得任意變更，如擬增減營業項目時須先以書面向甲方申請，並經甲方書
        面同意（專櫃合約書第五條參照）；乙方每次銷售商品應開立甲方之發票，
        貨款一律交送甲方之收銀台點收（專櫃合約書第六條參照）等等。綜觀上述
        內容，原告公司實非得就被告公司所提供之營業場地自由經營運用，其營業
        時間、營業項目及財務收支等等，均須由被告公司統一控管，實與一般租賃
        契約之承租人得於通常使用範圍內就租賃物為獨立自主地使用，收益有間，
        足見本件專櫃合約書非屬民法所規定之單純租賃契約內容所得規範，故其契
        約當事人間之權利義務關係，自當優先適用其合意所約定之規範，而非得逕
        自曲解契約內容而適用不相當類型之契約規定，否則恐有違反當事人訂約之
        真意，且亦與法律保障當事人契約自由之原則有違，惟所謂租賃者，係指當
        事人約定，一方以物租與他方使用、收益，他方支付租金之契約，民法第四
        百二十一條定有明文，次按物之一部，雖不得成立物權，但租賃並非以取得
        物權為標的，故得成立租賃；但依兩造所簽訂之系爭合約觀諸，原告並無法
        自由使用系爭標的物即營業場地，顯非民法上租賃契約所能完整涵攝，自應
        解為無名契約之類型。
      (5)因此原告既得就被告所提供之專櫃進行使用收益，並以價金為對待給付，其
        性質上既類同於租賃契約，是於雙方當事人未特別約定時，就有出租人即被
        告所提供之標的物應否合於使用收益之租賃物時，顯應類推適用民法第四百
        二十三條出租人對於租賃物之交付及合用之保持義務，即應合於所約定使用
        、收益之租賃物，是被告公司故負有租賃物「合於約定使用收益狀態」之義
        務，但本件系爭契約當事人並未就營業場地另有特別約定，被告已依合約完
        成提供原告公司契約所約定之營業場地，且原告公司亦於是項營業場地自契
        約成立時起開始順利經營，此情狀為原告所不爭執，但原告以被告公司變更
        系爭服務標章為由主張未提供合於約定使用收益之狀態云云，惟如前所述，
        依系爭專櫃合約內容被告公司不負提供系爭服務標章之義務，系爭服務標章
        自始即非合約給付內容，是以縱使被告公司更改系爭服務標章亦不構成違反
        契約之情事，原告公司所稱被告公司因擅自終止與日本大丸百貨集團之合作
        關係，並進而變更服務標章，其所提供之營業場地已無法符合雙方約定之使
        用收益狀態，顯然違反出租人義務云云，實係課與被告公司逾越契約約定內
        容以外之義務，洵無依據，亦無可採。
    (三)就原告主張「侵權行為」部分：
      (1)按侵權行為所發生之損害賠償請求權，以有故意或過失不法侵害他人權利為
        其成立要件，若其行為並無故意或過失，即無損害賠償可言，此有最高法院
        四十九年台上字第二三二三號判例可稽，然無論故意或過失，此一主觀要件
        之成立，自應以行為人對其行為將致生一定結果之事實有認識或可得認識之
        可能，方得成立；次按損害賠償之債，以有損害之發生及有責任原因事實，
        並兩者之間有相當因果關係為成立要件。所謂『相當因果關係』，謂無此行
        為雖不必生此種損害，有此行為，通常即足生此種損害者，為有相當因果關
        係；如無此行為必不生此種損害，有此行為，通常亦不生此種損害者，即為
        無相當因果關係。
      (2)查債權契約與物權契約之不同者，乃在於債權契約僅具有相對性，其成立、
        終止，乃至於解除，均僅發生相對效力且拘束範圍限於契約當事人間。對第
        三人實不生任何影響，且第三人亦不得就他人間之債權契約而主張其效力，
        乃屬當然，且依契約自由原則，契約當事人除有決定締約與否、契約內容及
        方式與相對人之自由外，亦應包括終止或變更契約效力之自由，除依此應負
        債務不履行責任外，不受其他第三人之意思支配，故本件被告公司與日本大
        丸百貨集團終止合作關係，其法律效果自當歸屬於被告公司與日本大丸百貨
        集團之間，自不能依此遽認被告公司有侵害其財產權之故意。
      (3)第查原告百貨公司固將使用名稱略有變動（更改為「建台百貨」），惟此一
        變更縱使係被告基於企業營運及謀求改善整體經營績效所作之策略調整，與
        被告公司前於招商說明會所揭櫫之永續經營精神仍屬一致，然原告並未舉證
        證明被告此一行為有何侵權行為之故意或過失可言？再者原告所謂被告公司
        變更服務標章之行為造成伊之損害，然一般消費者之消費習慣，當係綜合考
        量購物地點之交通便利程度、周邊商業型態、人員服務態度、賣場陳設、貨
        物種類多寡、產品特性及所提供之生鮮商品新鮮與否等等眾多因素，方能形
        成地區性之客群結構及消費習慣，服務標章之名稱固係其中一環，然是否應
        認係消費者決定消費與否之重要地位，實不無疑問，又消費習慣之形成，須
        綜合多項因素併為考量，自難僅以被告公司變更服務標章行為係造成其獲利
        減少之主因。
      (4)末查民法第一百八十四條第一項前段侵權行為之成立要件共有侵害行為存在
        、權利受損、行為人行為具違法性、損害結果發生、行為與損害具相當因果
        關係等客觀要件及行為人有故意或過失之主觀要件，原告主張被告構成侵權
        行為，自應由原告就權利存在之事實即上開要件負舉證責任，但原告僅空言
        爭執被告於簽約後之十五日即八十九年十二月三十一日，逕與日本大丸百貨
        終止合作關係，顯有故意過失，且被告此行為造成原告營業額下降等損害，
        具有相當因果關係云云，並未舉證以實其說，況原告就被告行為具違法性亦
        未提出任何證據，揆諸首揭法條及裁判意旨，因認原告尚未盡其舉證責任，
        從而此項主張顯屬無據。
四、綜上所述本件並無積極證據證明被告有違反契約之內容未提供合於系爭使用收益
    之營業場所，且原告亦未能出其他積極證據證明被告變更服務名稱之行為，對於
    原告之權利造成損害之故意或過失及其間具有因果關係，從而原告本於雙方簽訂
    之系爭合約債務不履行及侵權行為之法律關係，請求被告賠償如訴之聲明所示之
    損害及回復其名譽，為無理由，應予駁回。
五、本件事證已臻明確，兩造其餘攻擊防禦方法及其他事證，對於本件判斷不生影響
    ，爰不一一論述，併此敘明。
六、原告之訴既經駁回，其假執行之聲請，即失所附麗，應併予駁回。
七、結論：本件原告之訴，為無理由，依民事訴訟法第七十八條，判決如主文。
中　　　華　　　民　　　國　　    九十一　　年　　　一　 　月  　十　 　日
                                            民事第四庭法      官　陳博文
右為正本係照原本作成
如對本判決上訴，須於判決送達後廿日內向本院提出上訴狀
中　　　華　　　民　　　國　　    九十一　　年　　　一　 　月  　十　 　日
                                                      書　記　官  蔡嘉萍
